【裁判字號】    99,上,212
【裁判日期】    991012
【裁判案由】    給付價金
【裁判全文】
臺灣高等法院臺中分院民事判決  99年度上字第212號
上  訴  人  乙○○
訴訟代理人  陳世煌律師
            黃俊昇律師
被  上訴人  甲○○
訴訟代理人  張崇哲律師
複  代理人  張仕融律師
            丙○○
上列當事人間請求給付價金事件，上訴人對於民國99年4月27日
臺灣彰化地方法院98年度訴字第724號第一審判決提起上訴，本
院於99年9月28日言詞辯論終結，判決如下：
    主  文
原判決廢棄。
被上訴人在第一審之訴及假執行之聲請駁回。
第一、二審訴訟費用由被上訴人負擔。
    事實及理由
一、被上訴人起訴主張：
  (一)被上訴人與上訴人係兄弟關係，上訴人於民國（下同）87年
    6月間，以每坪新臺幣（下同）15萬元之價格，向被上訴人
    購買彰化縣和美鎮○○段第600地號、地目建、面積0.0143
    公頃、本人權利範圍4分之1之土地（約10.8坪，下稱系爭土
    地），總價為162萬元。兩造間之上開買賣，基於兄弟情誼
    ，係口頭約定成立，不料，被上訴人依約履行後，竟無法取
    得價金，為顧及兄弟情誼，被上訴人起訴前乃曾委託張崇哲
    律師發函請求上訴人自動履行，詎上訴人竟另委託施廷勳律
    師回函表示：不否認兩造間訂有系爭土地買賣契約，然因被
    上訴人先前曾積欠上訴人借款百萬餘元，且上訴人除代被上
    訴人繳納系爭土地之增值稅267,663元外，又當場給付被上
    訴人現金300,000元，故上訴人乃以其所有之彰化縣和美鎮
    ○○段第605地號土地，權利範圍4分之1之應有部分，抵付
    剩餘之價金等語。惟被上訴人根本未曾向上訴人借款，何來
    積欠上訴人百餘萬元之說；又被上訴人未曾收受上訴人所給
    付之現金300,000元，上訴人對於所述上情，均應負舉證之
    責任，否則實屬無據，難以憑採。再兩造以彰化縣和美鎮○
    ○段第605地號土地，權利範圍4分之1之應有部分抵付剩餘
    價金部分，亦非事實，此觀諸彰化縣和美鎮○○段第605地
    號土地謄本即可知悉，蓋上訴人所有之權利範圍4分之1應有
    部分，迄今仍在其名下未曾移轉；且彰化縣和美鎮○○段第
    600、605地號土地之現有使用狀況，皆係延續兩造已過世父
    親之分配使用方式，並非由上訴人交付予被上訴人占有使用
    ；況被上訴人對彰化縣和美鎮○○段605地號土地，亦有應
    有部分4分之1之所有權，基此權源，本亦可占用上開第605
    地號土地；復上訴人僅有上開第605地號土地應有部分4分之
    1之所有權，根本無法處分整塊土地，上訴人謂：前開第605
    地號土地係其交付予被上訴人使用，而依現在占用之狀況推
    論，兩造係合意以此抵償剩餘之買賣價金20萬元云云，實屬
    無稽。
  (二)依辦理系爭土地買賣事宜之代書即證人柯長華到庭證述：「
    …本件增值稅我記得有比較晚繳納，被上訴人以及上訴人的
    太太都有到場繳納，增值稅是上訴人太太交付給我的，...
    第一次雙方到我的事務所，說要辦理買賣過戶的事，第二次
    是上訴人的太太來事務所詢問是否辦理完成，第三次是我辦
    理完成後通知出賣人來繳納稅款，但出賣人並未來繳納，後
    來是被上訴人及上訴人的太太二個人一起來的，...」等語
    可知，繳納系爭土地增值稅時，兩造均在場，上訴人雖辯以
    其代替被上訴人繳納系爭土地買賣之增值稅云云，然如兩造
    買賣系爭土地之增值稅全部係由上訴人繳納，則被上訴人何
    須偕同上訴人到場？上訴人所述，顯與常情不符。故被上訴
    人到場之目的，應係由於兩造約定各給付一半之增值稅，被
    上訴人遂到場將一半之稅金交付予上訴人妻子，再由上訴人
    妻子，將全數之稅金交付予證人柯長華。
  (三)另證人陳秋雙雖到庭證稱：87年8月1日時，上訴人之妻子尤
    陳阿緞向其借款30萬元，說要支付土地增值稅，其於是從郵
    局匯錢至上訴人乙○○之帳戶等語，惟證人陳秋雙復證稱：
    其沒有看到尤陳阿緞將其所借得之錢拿去繳納土地增值稅等
    語。是以，縱然證人陳秋雙確有借款予其姐尤陳阿緞之事實
    ，亦無法證明尤陳阿緞係以此筆借款用來支付系爭土地之增
    值稅款；況證人陳秋雙係尤陳阿緞之妹，且其亦證述：被上
    訴人向上訴人借錢之事，是聽上訴人及尤陳阿緞所述等語，
    可見其證言不足採信。復證人柯寶蓮雖證稱其看過被上訴人
    去上訴人家裡向上訴人太太尤陳阿緞拿錢，惟其同時證稱：
    是聽聞自尤陳阿緞所述等語，顯見證人柯寶蓮上揭所為之證
    述並非源於本身之親身見聞，乃不可採；參以證人柯寶蓮亦
    證稱：未曾聽過被上訴人向上訴人借錢的情事，是以，縱其
    證述被上訴人曾前往上訴人家中取錢一節屬實，然被上訴人
    向上訴人拿錢之目的，法律上可能之原因多端，未必即屬被
    上訴人向上訴人借貸情形；況由證人柯寶蓮之證詞，亦無法
    認定該次被上訴人向上訴人取款之數額，實無法作為兩造間
    確有借貸關係之證明。爰依兩造之買賣契約關係，請求上訴
    人給付被上訴人上開買賣價金，及相關之利息。訴之聲明：
    1.上訴人應給付被上訴人162萬元，及自起訴狀送達翌日起
    ，至清償日止按年息百分之5計算之利息。2.願供擔保，請
    准予宣告假執行。
二、上訴人抗辯：
  (一)被上訴人於85年5月起至87年6月止，共陸續向上訴人借貸現
    款820,000元，此有上訴人和美郵局客戶歷史交易清單及證
    人柯寶蓮之證詞可稽，是上訴人乃以此債權抵銷同額之系爭
    土地買賣價金。雖證人柯寶蓮係聽聞自上訴人配偶所述，始
    知被上訴人前往上訴人家中係為了索取借款一情，惟上訴人
    配偶於當時實無法預見日後將有本件價金糾紛，從而難認上
    訴人配偶有虛偽陳述之必要，證人柯寶蓮之證詞仍堪採信。
    又兩造訂定系爭土地之買賣契約後，上訴人配偶經由代書柯
    長華得知悉被上訴人無力繳交系爭土地之土地增值稅，遂攜
    帶280,000元會同被上訴人，在代書事務所將稅金267,663元
    交付予證人柯長華代書之媳婦，剩餘1萬餘元則當場交給被
    上訴人作為生活費用使用，此有系爭土地增值稅繳款書及證
    人柯長華之證詞可稽。且依證人陳秋雙之證言可知，被上訴
    人於繳納系爭土地增值稅前之87年8月1日，曾向證人陳秋雙
    借款300,000元，並表明係為繳系爭土地增值稅之用。證人
    陳秋雙前揭所為之證述雖僅是聽聞自上訴人妻子尤陳阿緞而
    來，然證人陳秋雙與尤陳阿緞間，係姊妹關係，並無利害關
    係存在，尤陳阿緞當時亦不知日後將有本件訴訟，故當無訛
    騙證人陳秋雙之必要及可能；另按最高法院53年臺上字第26
    73號判例意旨，陳秋雙雖為上訴人配偶之胞妹，惟其證言於
    無虛偽之情況下，法院自仍得採為判斷待證事實之依據，非
    謂有該親屬關係之存在，其所為之證言即絕不可採。至上訴
    人配偶會偕同被上訴人一起到代書事務所繳納稅款，主要係
    為使被上訴人知悉上訴人已代為繳付稅款與代書之事實，本
    合乎常情。如依被上訴人所述，被上訴人係到場將一半之稅
    金交付予上訴人妻子，再由上訴人妻子，將稅款總額交付予
    證人柯長華云云，則證人即代書柯長華勢必親眼目睹，惟證
    人柯長華之證詞顯非如斯，更何況被上訴人若已攜帶一半之
    稅金抵達代書事務所，其大可直接交付予代書，何須先交給
    上訴人配偶後，再輾轉交付與代書？是被上訴人前開主張顯
    違經驗法則，亦不合邏輯。
  (二)兩造買賣系爭土地當時，被上訴人連繳納土地增值稅之資力
    均欠缺，倘若上訴人確實尚未支付系爭土地之買賣價金，被
    上訴人豈有於11年間均不向上訴人催索之理？又上訴人若非
    惟恐被上訴人日後無力償還先前積欠上訴人之820,000元債
    務，而出於抵銷被上訴人所欠債務之目的，何須向被上訴人
    購買該明知由兩造大哥、大嫂占用，且不知何時可以取回之
    系爭土地？再依11年前之不動產行情及社會經濟狀況，上訴
    人若非出於抵銷被上訴人先前所欠上訴人債務之目的，實無
    需於未經仔細斟酌、詳細評估之情況下，率以1,620,000元
    之高價購入系爭土地之可能，此由兩造未簽訂任何書面買賣
    契約，被上訴人亦未依民間交易習慣向上訴人收取定金等節
    亦可推知。且依兩造之約定價款交付方式並未按一般不動產
    買賣常情將全部價款分成數期繳付（如定金、簽約款、完稅
    款、交付證件款、尾款等），顯見上訴人當時應付與被上訴
    人之價款已所剩不多（扣抵借款債務後），方為如此簡略之
    約定，否則被上訴人又何以願於未收取一分一毫價金之情形
    下即將不動產所有權移轉登記予上訴人？復上訴人為生活儉
    僕之人，每月僅有微薄勞動薪資收入，日常生活消費並無奢
    侈支出，所舉銀行提領現款紀錄均為借與被上訴人或支付系
    爭土地買賣價金之用，被上訴人曾以其子車禍受傷之原因要
    求付清價金，命被上訴人三子尤鴻維前來上訴人住處向上訴
    人領取50,000元現金，嗣後上訴人再自銀行提領260,000元
    ，將其中250,000元現金交付與被上訴人，此有銀行交易明
    細及證人尤柏霖之證述可據，故上訴人確實以交付300,000
    元價金與被上訴人。
  (三)依土地法第182條規定：土地所有權之移轉為絕賣者，其增
    值稅向出賣人徵收之，如為繼承或贈與者，其增值稅向繼承
    人或受贈人徵收之，此亦為民間交易不動產習慣所遵循。是
    被上訴人所稱兩造各付一半土地增值稅等語乃非事實，亦違
    上揭規定及交易習慣。又若被上訴人所陳為真，其何須於訴
    訟中先行隱瞞系爭土地增值稅係由上訴人代為繳納之事實，
    嗣後再訛稱兩造各負擔2分之1？足見被上訴人顯係恃上訴人
    無法提出直接證據證明已付清系爭價金，將因無法負舉證責
    任致遭敗訴判決，方前後主張反覆。另兩造本已合意剩餘價
    金200,000元，以上訴人所有坐落和美鎮○○段605地號，權
    利範圍4分之1之土地所有權作價抵償，而上揭土地亦早已由
    被上訴人占有使用中，依民法第235條之規定，上訴人既已
    就上揭債務提出給付之準備並通知被上訴人，被上訴人拒絕
    受領上開第605地號土地，致上訴人無法單方為給付行為，
    被上訴人自不得再另向上訴人請求原約定以外之他種給付，
    故兩造間除移轉上揭地605地號，權利範圍4分之1土地所有
    權之債務外，已無其他債務存在。
  (四)當事人主張有利於己之事實者，就其事實有舉證責任，固為
    民事訴訟法第277條前段所明定，惟何人應負舉證之責，仍
    應視具體個案之情形而為分配，尚非可一概而論。是以在民
    事事件，負舉證責任之一方所提出之證據，視事件性質，如
    已足使法院心證形成達證據優勢或明晰、可信之程度時，即
    可認有相當之證明，則其舉證責任已盡，繼而應轉由他造就
    其主張或辯駁負舉證之責。次按各當事人就其所主張有利於
    己之事實，均應負舉證之責，故一方已有適當之證明者，相
    對人欲否認其主張，即不得不更舉反證，最高法院19年上字
    第2345號判例意旨參照。本件上訴人迄今已舉出和美郵局客
    戶歷史交易清單（上訴人提領借款紀錄）、土地增值稅繳款
    書、證人柯寶蓮、柯長華、陳秋雙及尤柏霖4人等書證或人
    證，用以證明上訴人確實已付清系爭土地買賣價金（除被上
    訴人受領遲延之坐落彰化縣和美鎮○○段605地號，權利範
    圍4分之1之土地所有權尚未移轉外），上訴人雖因年代久遠
    且已交還被上訴人當時所立之金錢借據，致無法按全部待證
    事實之要件提出完整無遺之證明，惟就應證事實即「已付訖
    系爭土地買賣價金」確已盡相當之舉證責任，相較於被上訴
    人之空言否認而言，顯具有證據上之優勢。揆之前開舉證責
    任之學說理論、實務見解及民事訴訟法第277條但書規定等
    ，上訴人就主張之事實，應已盡相當舉證責任，足堪原審法
    院採認上訴人未負系爭債務之基礎。反觀被上訴人，就上訴
    人所提書證或人證盡皆否認，就曾否向上訴人借貸金錢及土
    地增值稅由上訴人繳納之明確事實均空言辯駁，又遲至系爭
    土地所有權移轉登記後11年餘之長久時日，且兩造為親兄弟
    之故，致未立相關書面之漏洞，利用上訴人難以舉證已付清
    系爭價金之不利情況起訴請求，又無法提出足資信服於人之
    客觀事實說服法院，益徵於本案中應減輕上訴人之部分舉證
    責任。答辯聲明：1.被上訴人之訴駁回。2.如受不利益判決
    ，上訴人願供擔保，請准宣告免為假執行。
三、原審審酌兩造提出之攻擊防禦方法後，判決上訴人應給付被
    上訴人162元及自98年9月19日起至清償日止，按年息百分之
    5計算之利息，並依兩造陳明准以供擔保為條件之假執行及
    免為假執行宣告。上訴人對原審判決不服，提起上訴，於本
    院聲明：(一)原判決廢棄；(二)上廢棄部分，被上訴人在第一審
    之訴及假執行之聲請均駁回。被上訴人於本院答辯之聲明：
    上訴駁回。
四、被上訴人主張兩造為兄弟關係，於87年6月間就系爭土地成
    立買賣契約，由上訴人買受系爭土地權利範圍4分之1，口頭
    約定買賣價金總價為162萬元，並在同年8月7日辦理所有權
    移轉登記與尤柏霖（上訴人之子）完畢，而上開系爭彰化縣
    和美鎮○○段第600地號、地目建、面積0.0143公頃土地，
    自始至今均由兩造之大哥、大嫂居住、使用於其上等情，業
    據提出土地登記謄本、彰化縣和美地政事務所民眾閱覽異動
    索引、土地所有權狀、照片4張、車號查詢重型機車車籍、
    個人基本資料查詢結果、戶籍索引資料查詢結果、律師事務
    所函文等件在卷可按，且為兩造所不爭執，此部分堪認屬實
    。
五、本件被上訴人主張上訴人全部尚未支付系爭土地之買賣價金
    162萬元，惟為上訴人所否認，辯以：被上訴人曾向上訴人
    借款82萬元，迄今未還，故上訴人乃以此對被上訴人之債權
    抵償部分買賣價金；又上訴人曾代被上訴人繳納系爭土地之
    增值稅267,663元；被上訴人亦曾收受上訴人所給付之現金
    300,000元；且兩造間曾約定就剩餘之買賣價金，以上訴人
    所有另筆之彰化縣和美鎮○○段第605地號土地，權利範圍4
    分之1之應有部分抵付之等語。準此，本件應審究之爭點為
    被上訴人有無將系爭土地作價移轉登記與上訴人指定之人以
    抵付其對上訴人之借款及其餘債務？易言之，上訴人對被上
    訴人有無82萬元借款債權及267,663元代繳土地增值稅債權
    存在？上訴人是否已支付30萬元價金予被上訴人？剩餘不足
    價金，兩造有無約定以上訴人所有另筆坐落和美鎮○○段60
    5地號，權利範圍4分之1之土地所有權作價抵償？
六、按法律關係（權利義務關係）之存否，如當事人有所爭執，
    依舉證責任分配法則，主張存在者，應就該法律關係成立之
    要件事實，負舉證責任，若應負舉證責任者不能舉證，以證
    實自己主張之事實為真正，縱使對造就其抗辯事實不能舉證
    ，或其所舉證據尚有疵累，亦無從遽認其主張屬實（最高法
    院17年上字第917號判例意旨參照）。又當事人主張有利於
    己之事實者，就其事實有舉證之責任，民事訴訟法第277條
    前段定有明文。請求履行債務之訴，除被告自認原告所主張
    債權發生原因之事實外，應先由原告就其主張此項事實，負
    舉證之責任，必須證明其為真實後，被告於其抗辯事實，始
    應負證明之責任，此為舉證責任分擔之原則（最高法院43年
    臺上字第377號判例意旨參照）。本件被上訴人主張兩造間
    就系爭土地訂有買賣契約，總價金162萬元，惟上訴人陳稱
    係因85年5月25日起至87年8月17日止被上訴人陸續所向上訴
    人借款，積欠未還，始作價移轉登記系爭土地與上訴人所指
    定之人，並辦理所有權移轉登記完畢，此有上訴人答辯狀、
    原審言詞辯論筆錄附卷可稽（見原審卷第19頁以下、第42頁
    背面），再從兩造並未訂立土地買賣契約（私契非公契），
    僅以口頭約定，且本件為10餘年前所發生之事，已辦畢所有
    權移轉登記，足徵上訴人主張被上訴人當初係以借款債務抵
    付價金乙節為真實。是本件次應審究者為被上訴人有無積欠
    上訴人借款或其他債務？茲分述如下：
  (一)按債之全部消滅者，債務人得請求返還或塗銷負債之字據，
    其僅一部消滅或負債字據上載有債權人他項權利者，債務人
    得請求將消滅事由，記入字據。民法第308條第1項定有明文
    。本件被上訴人既將系爭土地移轉登記與上訴人指定之尤柏
    霖完畢，其已履行約定之條件，上訴人所執被上訴人前所立
    並交付上訴人之借據或其他借款憑證，自應返還，而上訴人
    於登記完畢之同時，業已將負債字據或票據返還被上訴人，
    致未能提出證明，自難苛責上訴人再提出借據或其他借款憑
    證之證明。復查上訴人於登記先後曾提領現款交付被上訴人
    ，即85年5月25日自和美郵局提領20萬元、87年6月5日20萬
    元、87年8月1日28萬元、91年8月12日30萬元，此有和美郵
    局客戶歷史交易清單附卷可稽，且證人柯寶蓮於原審法院到
    庭證稱：「我有看過原告（被上訴人）來被告（上訴人）家
    裡向被告的太太拿錢，大約是13年前的事，我不知道數目是
    多少」、「原告走了之後，我才問尤陳阿緞，尤陳阿緞說是
    原告向他們借錢…尤陳阿緞是進去把錢拿出來，甲○○到了
    之後只有說要拿錢」等語綦詳（見原審卷第90頁）。本件事
    隔10餘年之事，有關細節部分證人自難苛責其為精確證述。
    再依證人丁○○於本院審理時到庭證述：「（問：欠你多少
    錢？）約100多萬元，慢慢有還，後來就沒有還了。向我借
    票，我收回來要還人家。」「（問：你去向他要錢時他稱要
    如何還錢？）他（被上訴人）講乙○○向他買土地，欠他20
    幾萬元，等乙○○還了，再給我。」。則依證人丁○○證述
    兩造當時約定系爭土地移轉登記作價抵付舊債務後，上訴人
    僅尚須給付被上訴人20幾萬元，故稱上訴人向被上訴人買土
    地，尚欠被上訴人20幾萬元，須待上訴人還清，有錢後再給
    付證人甚明。參酌證人柯寶蓮上開證述，被上訴人13年前曾
    前往上訴人家中向上訴人太太借款，原即負欠上訴人借款債
    務，嗣乃約定過戶系爭土地抵償乙節為真實。
  (四)再依當時辦理系爭土地買賣事宜之代書即證人柯長華於原審
    到庭證稱：「…土地增值稅由賣方支付，契稅則由買方支付
    ，時間有點久了，但是我好像是這樣說的，本件增值稅我記
    得有比較晚繳納，原告（被上訴人）以及被告（上訴人）的
    太太都有到場繳納，增值稅是被告的太太交付給我的，…。
    」「（問：因為這件買賣事件，雙方到你事務所有幾次？）
    第一次雙方到我的事務所，說要辦理買賣過戶的事，第二次
    是被告的太太來事務所詢問是否辦理完成，第三次是我辦理
    完成後通知出賣人來繳納稅款，但是出賣人並未來繳納，後
    來是原告及被告的太太二個人一起來的，是被告的太太交付
    給我的媳婦，…」，既約定土地增值稅由出賣人之被上訴人
    繳納，而證人辦理完成稅單開出後，通知被上訴人前來繳納
    ，被上訴人並未前來取單繳納，且拖延而未繳納，最後始由
    上訴人太太交付稅單給證人柯長華之媳婦，足見上訴人稱債
    權人為取償債務人之被上訴人所負欠借款債務，催促辦理移
    轉登記，情急之下由上訴人先代為繳納土地增值稅等語，尚
    合常理。另證人陳秋雙到庭證稱：87年8月1日時，上訴人之
    妻子尤陳阿緞向其借款30萬元，說要支付土地增值稅，其於
    是從郵局匯錢至上訴人之帳戶等語，互核尤陳阿緞所述其將
    所借得之錢大都拿去繳納土地增值稅等語相符。是上訴人辯
    稱其代被上訴人繳納土地增值稅，被上訴人應負擔稅款債務
    ，衡之經驗法則及證據法則，尚無違背，應可採信。
  (五)兩造雖未訂立書面之私契，惟依辦理移轉登記所立公契（土
    地買賣所有權移轉契約書）其上載明：「2.價款交付方法：
    登記完竣即日價款全部付清。」，此有土地買賣所有權移轉
    契約書影本附卷可稽（見原審卷第52頁），本件已於87年8
    月7日辦理登記完畢，此有土地登記謄本附卷可稽，參酌前
    述證人丁○○、柯長華、柯寶蓮、陳秋雙之證述，本件上訴
    人主張以被上訴人所負欠之借款等債務及另筆605號土地應
    有部分4分之1抵償買賣價金，應為可採。至證人戊○○證稱
    被上訴人未向上訴人借款及約定以系爭土地過戶作價抵債云
    云，因證人為被上訴人之配偶，有至親關係，其證言有偏頗
    之虞，為不可採。
  (六)系爭土地移轉後，依前述證人丁○○證述上訴人尚負欠被上
    訴人20餘萬元。兩造就剩餘價金200,000元，以上訴人所有
    另筆坐落和美鎮○○段605地號，權利範圍4分之1之土地所
    有權作價抵償，而上揭土地亦早已由被上訴人之兄嫂占有使
    用中，此有土地登記謄本附卷可稽（見原審卷第48頁），且
    為兩造所不爭，上訴人以所有前開另筆605地號，權利範圍4
    分之1之土地所有權作價抵償之辯解，應為可採。依民法第
    235條之規定，上訴人既已就上揭債務提出給付之準備並通
    知被上訴人，被上訴人拒絕受領上開605地號土地，致上訴
    人無法單方為給付行為，縱該605地號土地為兩造兄嫂占有
    而價值不高，被上訴人遲未受領，自不得再另向上訴人請求
    原約定以外之他種給付，故兩造間除移轉上揭605地號，權
    利範圍4分之1土地所有權之債務外，上訴人已無其他債務存
    在。
七、末按負舉證責任之當事人，須證明至使法院就該待證事實獲
    得確實之心證，始盡其證明責任。倘不負舉證責任之他造當
    事人，就同一待證事實已證明間接事實，而該間接事實依經
    驗法則為判斷，與待證事實之不存在可認有因果關係，足以
    動搖法院原已形成之心證者，將因該他造當事人所提出之反
    證，使待證事實回復至真偽不明之狀態。此際，自仍應由主
    張該事實存在之一造當事人舉證證明之，始得謂已盡其證明
    責任（最高法院93年度台上字第2058號判決要旨參照）。本
    件被上訴人固已證明兩造間就系爭土地成立買賣，其本於買
    賣關係請求上訴人給付價金，惟上訴人抗辯被上訴人負有借
    款債務，兩造業已抵債結清，並舉證人及前述和美郵局客戶
    歷史交易清單等件證明之，本院參酌本件過戶10餘年後被上
    訴人始行追討價金；過戶當時未訂私契，約定如何分期支付
    價金，過程過於草率；於代書通知被上訴人繳納土地增值稅
    時，被上訴人拖延遲未前去取單繳納，以利過戶；且過戶當
    時尚對第三人負有一百多萬元債務等情，業經證人丁○○證
    述無訛，是上訴人抗辯稱除過戶為兩造兄嫂占用之另筆605
    號持分4分之1土地外，兩造間債權債務業已結清，此際，自
    仍應由主張該價金未付之一造當事人即被上訴人舉證證明之
    ，始得謂已盡其證明之責，其未能舉證，自不能為被上訴人
    有利之判決。
八、綜上所述，上訴人抗辯系爭買賣價金以被上訴人所負欠之借
    款等債務及上訴人以另筆605號土地應有部分4分之1抵償，
    自屬可信；被上訴人主張本件買賣價金未付為不足採。從而
    ，被上訴人本於買賣之法律關係，請求上訴人給付162萬元
    及自起訴狀送達之翌日即98年9月19日起至清償日止按年息
    5%計算之利息為無理由，不應准許。其假執行之聲請亦失所
    附麗，應併予駁回。原審判命上訴人給付前開價金，並依兩
    造陳明以供擔保條件之假執行及免為假執行之宣告，自有未
    洽。上訴意旨指摘原判決不當，求予廢棄改判，為有理由。
    自應由本院予以廢棄改判，如主文第二項所示。
九、兩造其餘主張及攻擊防禦方法與本件判決結果不生影響，不
    予一一論述，附此敘明。
十、據上論結，本件上訴為有理由，依民事訴訟法第450條、第
    78條，判決如主文。
中    華    民    國    99    年    10    月    12    日
                民事第五庭    審判長法  官  李寶堂
                                    法  官  古金男
                                    法  官  王重吉
以上正本係照原本作成。
如對本判決上訴，須於收受判決送達後20日內向本院提出上訴書
狀，其未表明上訴理由者，應於提出上訴後20日內向本院提出上
訴理由書（須按他造人數附具繕本）。
上訴時應提出委任律師為訴訟代理人之委任狀。具有民事訴訟法
第466條之1第1項但書或第2項之情形為訴訟代理人者，另應附具
律師及格證書及釋明委任人與受任人有該條項所定關係之釋明文
書影本。如委任律師提起上訴者，應一併繳納上訴審裁判費。
                                    書記官  林玉惠
中    華    民    國    99    年    10    月    12    日
                                                      Ｖ

司法院資訊處製作；財團法人民間司法改革基金會備份。
